# 讨论一个同一控制下业务合并的问题

提问人：nikan 时间：2010-11-05 15:52:52
A公司向其控股股东定向发行股票购买了一项业务，该项业务账面价值 100 万，作价 200 万，A公司增加注册资本 200 万。 在A公司合并报表层面作为同一控制下企业合并处理，按照账面价值 100 万计量该项业务，这没有问题。现在的问题是在A公司母公司报表层面，该以 100 万作为该项业务的入账价值，还是 200 万作为入账价值？ 《企业会计准则讲解 2008 》P318，给出了一个同一控制下吸收合并的例子，在这个例子里，作为合并方来说，是被吸收方的原账面价值作为入账价值。如果参照讲解的这个例子，A公司是否也应该以账面价值 100 万作为该项业务的入账价值？ 如果以 100 万作为该项业务的入账价值，就会造成A公司实收资本增加 200 万，资本公积减少 100 万，这样的会计处理造成出资不实的假象（事实上是出资到位的）。 如果不参照讲解的做法，理由又是什么？
我个人理解： 权益结合法是在编制合并财务报表时的一个运用，并不涉及合并方母公司个别财务报表。对于合并方母公司个别财务报表而言，其在合并过程中取得的各项资产、负债均应以公允值入账。因此，包括CAS2第三条关于同一控制下取得的长期股权投资应以享有的被合并方账面净资产份额作为初始投资成本，以及前面提到的《企业会计准则讲解 2008 》P318例子，都是存在一定问题的。 先来说CAS2第三条的规定。我认为对于个别报表而言，在统一控制下取得一项股权和取得一项固定资产不存在多大区别，但在会计处理上却存在差异，前者按照账面价值入账，后者则按照公允价值入账。都是一项资产，入账价值的选择却截然不同，原因就是CAS2把权益结合法的运用延伸到了个别财务报表，显然不是太合理。这样的规定造成最大的一个问题就是，控股股东以股权出资，其验资、工商登记都会存在问题。例如，控股股东作价 200 万将账面价值 100 万的股权对主体增加注册资本 200 万，从公司法层面上来说，一点都没有问题，但是在会计处理上却会导致资本公积红字 100 万的出现，给人造成出资不实的假象。 再来说《企业会计准则讲解 2008 》P318例子，如果这个例子讲的是合并报表层面的处理，我觉得没问题，但如果母公司个别财务报表这么操作，会存在和上面所讲同样的问题。 因此，我个人认为，在母公司层面，应当以公允价值作为该项业务的入账价值，而不能参照《企业会计准则讲解 2008 》P318的做法。

回答人：chenyiwei
你的分析很有道理。但这涉及到同一控制下企业合并（含业务合并，下同）会计处理架构的重新设计问题。在准则未作出相应修改之前，只能按照现行准则规定操作，尽管现行的规定存在明显的缺陷。目前可以承认的一项例外是：原先的国有非公司制企业按照财企[2002]313号、财企[2005]12号、财办企[2006]23号等国有企业改制财务管理的相关规定改建为有限责任公司或股份有限公司，同时涉及同一控制下企业合并的（例如大型国有企业集团为整体上市目的设立股份公司作为上市主体，同时将集团的经营性资产和业务注入该股份公司），则此时通过同一控制下企业合并取得的资产和股权可以按评估值进行初始计量。

回答人：chenyiwei
回复 报纸 nikankan 的帖子这个问题，在几年前新准则刚推出时，财政部会计司就作过解释。因为中国的会计准则是整个国家的法律法规体系的组成部分，而不是由非政府的专业团体制定的专业标准性规范，因此不允许出现背离准则的明确规定的情况。